---
title: "Ejercitación sobre R"
author:  "Escuela de Verano: Taller de Introducción al procesamiento y análisis de datos sobre mercado de trabajo con R - Febrero 2025. 

Francisco Favieri | Beatriz Soria"
output:
  html_document:
    toc: true
    number_sections: true
---

```{r setup, include=FALSE}
knitr::opts_chunk$set(echo = TRUE)
```

# Introducción
Este documento contiene ejercicios prácticos para reforzar los conceptos básicos de R abordados durante el encuentro.

## Ejercicio 1: Creación de Objetos
1. Crear un objeto llamado `objeto` que contenga el número 10.
2. Crear un vector `vector_1` con los valores 2, 4, 6, 8, 10.
3. Convertir `vector_1` en un factor y guárdalo en un nuevo objeto `vector_factor`.
4. ¿Cuál es la clase de `vector_factor`?

```{r}

```

## Ejercicio 2: Manipulación de Vectores
1. Crear un vector llamado `numeros` con los valores del 1 al 10.
2. Extraer el tercer elemento del vector `numeros`.
3. Sumar 5 a cada elemento del vector `numeros`.


```{r}



```

## Ejercicio 3: Data Frames
1. Crear un data frame con las siguientes columnas:
   - `Nombre`: "Ana", "Juan", "Pedro", "Javier"
   - `Edad`: 25, 30, 22, 28
   - `Ciudad`: "Mendoza", "San Juan", "Rosario", "Mendoza"
2. Mostrar solo los nombres del data frame.
3. Filtrar las filas donde la edad sea mayor a 25.
4. Agregar una nueva columna llamada `Salario` con valores 500000, 550000, 480000, 600000.

```{r}


```

## Ejercicio 4: Funciones en R
1. Calcular la media de los números del 1 al 100.
2. Usar `paste()` para combinar "Hola" y "Mundo" en una sola cadena de texto.

```{r}

```

## Ejercicio 5: Lectura y escritura de Archivos
1. Crear un data frame con datos ficticios y guárdalo en un archivo CSV.
2. Leer el archivo CSV que creaste en el paso anterior.
3. Mostrar las primeras 5 filas del data frame leído.

```{r}

