---
title: "Soluciones -Ejercitación sobre R"
author:  "Escuela de Verano: Taller de Introducción al procesamiento y análisis de datos sobre mercado de trabajo con R - Febrero 2025. 

Francisco Favieri | Beatriz Soria"
output:
  html_document:
    toc: true
    number_sections: true
---


```{r setup, include=FALSE}
knitr::opts_chunk$set(echo = TRUE)
```

# Introducción
Este documento contiene ejercicios prácticos para reforzar los conceptos básicos de R abordados durante el encuentro.

## Ejercicio 1: Creación de Objetos
1. Crear un objeto llamado `objeto` que contenga el número 10.
2. Crear un vector `vector_1` con los valores 2, 4, 6, 8, 10.
3. Convertir `vector_1` en un factor y guárdalo en un nuevo objeto `vector_factor`.
4. ¿Cuál es la clase de `vector_factor`?


```{r}
objeto <- 10
vector_1 <- c(2, 4, 6, 8, 10)
vector_factor <- factor(vector_1)
class(vector_factor)  # Verificamos la clase del objeto
```

## Ejercicio 2: Manipulación de Vectores
1. Crear un vector llamado `numeros` con los valores del 1 al 10.
2. Extraer el tercer elemento del vector `numeros`.
3. Sumar 5 a cada elemento del vector `numeros`.



```{r}
numeros <- 1:10
tercer_elemento <- numeros[3]
suma_cinco <- numeros + 5


# Mostramos los resultados
tercer_elemento
suma_cinco
multiplicacion_pares
```

## Ejercicio 3: Data Frames
1. Crear un data frame con las siguientes columnas:
   - `Nombre`: "Ana", "Juan", "Pedro", "Javier"
   - `Edad`: 25, 30, 22, 28
   - `Ciudad`: "Mendoza", "San Juan", "Rosario", "Mendoza"
2. Mostrar solo los nombres del data frame.
3. Filtrar las filas donde la edad sea mayor a 25.
4. Agregar una nueva columna llamada `Salario` con valores 500000, 550000, 480000, 600000.


```{r}
df <- data.frame(
  Nombre = c("Ana", "Juan", "Pedro", "Javier"),
  Edad = c(25, 30, 22, 28),
  Ciudad = c( "Mendoza", "San Juan", "Rosario", "Mendoza")
)

print(df)  # Para ver el data frame

# Mostrar solo los nombres
df$Nombre

# Filtrar filas donde la edad sea mayor a 25
filtro_edad <- df[df$Edad > 25, ] 
#df[df$Edad > 25, ].  df[ , ] es la forma general de seleccionar filas y columnas en un data.frame en R. df[df$Edad > 25, ] está diciendo: "Selecciona todas las filas donde la condición df$Edad > 25 sea TRUE" y todas las columnas (por la coma , sin especificar columnas).

# Agregar columna de salario
df$Salario <- c(500000, 550000, 480000, 600000)

# Mostrar los resultados
df
filtro_edad
```

## Ejercicio 4: Funciones en R
1. Calcular la media de los números del 1 al 100.
2. Usar `paste()` para combinar "Hola" y "Mundo" en una sola cadena de texto.

```{r}
# Media de los números del 1 al 100
media_1_100 <- mean(1:100)

# Concatenación de "Hola" y "Mundo"
texto <- paste("Hola", "Mundo")

# Mostrar resultados
media_1_100
texto
```

## Ejercicio 5: Lectura y escritura de Archivos
1. Crear un data frame con datos ficticios y guárdalo en un archivo CSV.
2. Leer el archivo CSV que creaste en el paso anterior.
3. Mostrar las primeras 5 filas del data frame leído.

```{r}
# Crear data frame
data_ejemplo <- data.frame(
  ID = 1:5,
  Nombre = c("Carlos", "Elena", "Miguel", "Sofía", "Luis"),
  Edad = c(34, 29, 41, 25, 38)
)

# Guardar en un archivo CSV
write.csv(data_ejemplo, "datos.csv", row.names = FALSE)

# Leer el archivo CSV
data_leida <- read.csv("datos.csv")

# Mostrar las primeras 5 filas
head(data_leida, 5)
```
