---
title: "**Visualización de datos en R**"
subtitle: "**Escuela de Verano de R**"
author: |
  **Francisco Favieri**  
  **Beatriz Soria**
date: "**Año 2025**"
output:
  slidy_presentation:
    keep_md: true
  pdf_document:
    keep_tex: true
  html_document:
    toc: true
  ioslides_presentation: default
  beamer_presentation: 
    theme: "Madrid"
editor_options: 
  markdown: 
    wrap: 72
fontsize: 24pt
---

```{r, include=FALSE, warning=FALSE}
#Paquetes para que funcione este coso
library(tidyverse)
library(eph)
library(knitr)
library(kableExtra)
```

# Introducción

En esta clase vamos centrarnos en tablas y gráficos. Para las tablas tomaremos el paquete `knitr` cuya función `kable` nos va a ayudar a hacer tablas bien piolas y que una versión mas copada la tendremos con `kableExtra` y para los gráficos al glorioso `ggplo2` que lo tenemos en el superpaquete `tidyverse` A lo largo de la sesión, abordaremos los siguientes temas:

✅ **Parte 1: ¿Qué es y cómo funciona `{kableExtra}`?**
✅ **Parte 2: ¿Qué es y como funciona `{ggplot2}`?.** C
✅ **Parte 3: Full práctica.** intentaremos sacarle la ficha al asunto.


La clase tiene una duración de **2 horas y 30 minutos**, con **dos
recreos de 15 minutos** para que podamos despejarnos y mover las
piernas.

# Parte 1: ¿Qué es y cómo funciona **`kableExtra`**?

Como dijimos mas o menos, el paquete `kableExtra` extiende la funcionalidad de `kable()` del paquete `knitr`, permitiendo crear tablas bien formateadas en diferentes formatos, como HTML, LaTeX y Markdown. Este paquete es particularmente útil para la creación de reportes en `RMarkdown` que veremos en la ultímisima clase.

# Instalación/Carga de paquetes en R

Para instalar un paquete desde CRAN, usamos:

```{r 1, include=FALSE}
# Configurar CRAN correctamente para evitar errores en knitr
options(repos = c(CRAN = "https://cloud.r-project.org"))
```

```{r 2 , message=FALSE, warning=FALSE}
install.packages("eph") # Instala el paquete eph
install.packages("knitr") #Que tiene kable original
install.packages("kableExtra")  # Instala el paquete kableExtra
install.packages("tidyverse")  # Que instala el paquete ggplot2 
```

Para cargar un paquete ya instalado:

```{r 4, message=FALSE, warning=FALSE}
library(tidyverse)  # Carga ggplot2 en la sesión de R así con el resto si lo instalaron antes
```

Para ver los paquetes instalados en tu sistema:

```{r 5}
installed.packages()[,1]  # Muestra una lista de paquetes instalados
```

# Características clave de **`kableExtra`**

- Mejora la apariencia de las tablas generadas con `kable()`.
- Soporta múltiples formatos: Markdown, HTML, LaTeX.
- Permite añadir títulos, subtítulos, colores, alineaciones y agrupaciones.
- Facilita la personalización de bordes y estilos.
- Ideal para reportes en `RMarkdown`.

# Cargamos base de datos

Base de datos EPH individual para el **4to trimestre de
2023**, usamos:

```{r 6}
library(eph)  # Asegurar que el paquete está cargado

eph_data <- get_microdata(year = 2023, trimester = 4, type = "individual")

# Ver primeras filas de la base
dim(eph_data)
colnames(eph_data)
```

# Ejemplo 1: Filtramos la base `eph_data` para seleccionar algunas columnas de interés y mostrar los primeros 10 registros.

```{r tabla_kable, echo=TRUE}
# Seleccionar algunas variables clave
tabla_eph <- eph_data %>%
  select(AGLOMERADO, CH04, CH06, P21, PONDERA) %>%
  head(10)

# Crear una tabla bien formateada con kableExtra
tabla_eph %>%
  kable(format = "html", caption = "Ejemplo de tabla con kableExtra") %>%
  kable_styling(bootstrap_options = c("striped", "hover", "condensed", "responsive"),
                full_width = FALSE, position = "center")

print(tabla_eph)  # Imprimir tabla en consola
```

# ¿Qué hicimos?

1. **Filtramos datos de `eph_data`**: Seleccionamos las variables `AGLOMERADO` (aglomerado urbano), `CH04` (sexo), `CH06` (edad), `P21` (ingreso total) y `PONDERA` (factor de expansión).
2. **Creamos una tabla con `kable()`**:
   - Se especifica el formato `"html"` para salida web.
   - Se agrega un título a la tabla.
3. **Aplicamos estilos con `kable_styling()`**:
   - `striped`: filas con colores alternados.
   - `hover`: resaltado al pasar el cursor.
   - `condensed`: reduce el espaciado.
   - `responsive`: ajustable en pantallas pequeñas.
   - `full_width = FALSE`: la tabla no ocupa todo el ancho.
   - `position = "center"`: centra la tabla.

# Pero la tabla está bien horrible, le pongamos mas onda. Veamos lo que hicimos ayer

Renombramos la base y aplicamos los mutates correspondientes

```{r tabla_kable2, echo=TRUE}
# Tranformamos algunas variables

eph_3t24 <- eph_data %>% 
  mutate(
    Sexo = case_when(
      CH04 == 1 ~ "Varones",
      CH04 == 2 ~ "Mujeres"),
    Edad = case_when(
      CH06 <= 29 ~ "Hasta 29 años",
      CH06 >= 30 & CH06 <= 64 ~ "De 30 a 64 años",
      CH06 >= 65 ~ "65 años y más"),
    Estado = case_when(
      ESTADO == 0 ~ "No realizada",
      ESTADO == 1 ~ "Ocupado",
      ESTADO == 2 ~ "Desocupado",
      ESTADO == 3 ~ "Inactivo",
      ESTADO == 4 ~ "Menor de 10"))

#Chequeamos las mutaciones

tabla_eph2 <- eph_3t24 %>%
  select(Sexo, Edad, Estado) %>%
  head(10) 

view(tabla_eph2) #veamos que sale

#Embellecemos con KableExtra
tabla_eph2 %>%
  kable(format = "html", caption = "Control de variables") %>%
  kable_styling(bootstrap_options = c("striped", "hover", "condensed", "responsive"),
                full_width = FALSE, position = "center")
view(tabla_eph2) #veamos que sale
```

Ahora vamos con la tabla posta, pero la vamos a ver en tibble

```{r tabla_kable3, echo=TRUE}
# Ahora si vamos con la tabla posta
tabla_eph3 <- 
  eph_3t24 %>% 
  count(Sexo, Edad, Estado) %>% 
  pivot_wider(names_from = Estado, values_from = n, values_fill = 0) %>% #cambiamos sexo por estado
  arrange(case_when(
    Edad == "Hasta 29 años" ~ 1,
    Edad == "De 30 a 64 años" ~ 2,
    Edad == "65 años y más" ~ 3))

print(tabla_eph3) #vemos que sale
```

#Confirmado todo, vamos directamente con KableExtra para hacer algo copado

```{r tabla_kable4, echo=TRUE}
## Generación de tabla con KableExtra
tabla_eph3 %>%
  kable(format = "html", caption = "Tabla 1. Conteo de varones y mujeres por grupos de edad y estado. 3er trimestre de 2024. Total país. Valores absolutos.") %>%
  kable_styling(bootstrap_options = c("striped", "hover", "condensed", "responsive"),  
                full_width = FALSE, position = "center") %>%
  footnote(general_title = "Fuente: Elaboración propia en base a microdatos de EPH-INDEC.", 
           general = "Nota: Los valores exhibidos no están ponderados")

```
Che pero esto queda medio trunco, osea no se ve bien. Vamos a ver si lo podemos mejorar ¿que tal si pasamos las variables de Estado como Filas? a ver...

# Una nueva esperanza

```{r tabla_kable5, echo=TRUE}
# Transformamos la base de datos
tabla_eph3 <- eph_3t24 %>% 
  count(Sexo, Edad, Estado) %>% 
  pivot_wider(names_from = Sexo, values_from = n, values_fill = 0) %>%  # Separa en Varones y Mujeres
  pivot_wider(names_from = Edad, values_from = c(Varones, Mujeres), values_fill = 0) %>%
  rename_with(~ gsub("Varones_|", "", .x), starts_with("Varones_")) %>%  # Elimina los prefijos solo de las columnas correctas
  rename_with(~ gsub("Mujeres_| ", "  ", .x), starts_with("Mujeres_")) %>%
    # Ordena por Estado
  select(Estado, order(match(names(.), c("Hasta 29 años", "De 30 a 64 años", "65 años y más"))))  %>%
arrange(Estado)

View(tabla_eph3) #vemos que sale

# Generamos la tabla con KableExtra
tabla_eph3 %>%
  kable(format = "html", caption = "Tabla 1. Distribución de la población por estado, sexo y grupo de edad. 3er trimestre de 2024. Total país. Valores absolutos.") %>%
  kable_styling(bootstrap_options = c("striped", "hover", "condensed", "responsive"),  
                full_width = FALSE, position = "center") %>%
  add_header_above(c(" " = 1, "Varones" = 3, "Mujeres" = 3)) %>%  # Agrupamos las columnas principales
  column_spec(2:4, bold = TRUE) %>% # Resaltamos la parte de Varones
  column_spec(5:7, bold = TRUE, color = "blue") %>% # Resaltamos la parte de Mujeres
  footnote(general_title = "Fuente: Elaboración propia en base a microdatos de EPH-INDEC.", 
           general = "Nota: Son valores no ponderados")


```
Ahí queda súper, aunque no pude resolver el orden de la columna de mujeres, quien quiera, tarea para la casa, si puede resolverlo y explicarlo para la próxima clase tendrá un punto a favor en el trabajo final. 

# Bueno, ¿vieron cómo cambia la cosa? Con `kableExtra` podemos hacer tablas mucho más atractivas y fáciles de leer. Ahora, vamos a ver cómo podemos aplicar `kableExtra` a un caso práctico con datos de la EPH.

# Vamos con la práctica guiada. Quiero una tabla con las tasas de subocupación para el aglomerado Gran Mendoza durante el 3er trimestre de 2024.

Debe aparecer  una columna que diga **tasas** (y ahí todas las tasas) y otra que diga **valor** y aparezcan los valores de las tasas ponderadas (por `PONDERA``)

# Algo básico para recordar.

- **Tasa de actividad** = (Ocupados + Desocupados) / PEA
- **Tasa de empleo** = Ocupados / Población total
- **Tasa de desempleo** = Desocupados / PEA
- **PEA** = Ocupados + Desocupados
- **Población total** = PEA + Inactivos

# Vamos con el ejemplo para armar una tasa de subocupación, subocupación demandante y no demandante ponderada para Gran Mendoza y después al script. 

**Antes pensamos en los valores absolutos (poblaciones) que necesitamos para su calculo**

- Población de personas ocupadas
- Población de personas desocupadas
- **Población Económicamente Activa (PEA) = Ocupados + Desocupados**
- Población de personas subocupadas demandantes (Personas ocupadas, Personas subocupadas, Personas subocupadas demandantes)
- Población de personas subocupadas demandantes (Personas ocupadas, Personas subocupadas, Personas subocupadas no demandantes)
- **Población de personas subocupadas = Subocupados demandantes + Subocupados no demandantes**

# Para calcular las tasas de subocupación
- **Tasa de subocupación** = (Subocupados / PEA) * 100
- **Tasa de subocupación demandante** = (Subocupados demandantes / PEA) * 100
- **Tasa de subocupación no demandante** = (Subocupados no demandantes / PEA) * 100

# Entonces ¿Cuales son las variables que explican cada población?
- Personas ocupadas (ESTADO = 1)
- Personas desocupadas (ESTADO = 2)
- Personas subocupadas demandantes (ESTADO = 1 & INTENSI = 1 & PP03J = 1)
- Personas subocupadas no demandantes (ESTADO = 1 & INTENSI = 1 & PP03J = 2 o 9)

Como verán consultamos al EPH-registro, lo encuentran en la carpeta del Encuentro 1 o descargando desde indec

# Ejercicio en grupos de 3 / 20min
Calcular tasas de actividad, empleo y desempleo para el Gran San Juan y Gran Mendoza en el 3er trimestre de 2023 y presentar una **tabla** donde aparezca una columna que diga **tasas** (y ahí todas las tasas) y otra que diga **valor** y aparezcan los valores de las tasas redondeadas y ponderadas (por `PONDERA``)

# Bueno ¿no nos estamos olvidando de alguien? Pero claro `ggplot2` el paquete que nos permite hacer gráficos en R.

Vamos a tomar otra vez la tabla final e intentaremos hacer una serie, otra vez a practicar, pero acá finalmente vamos a graficar. Antes algunas cositas básicas.

# Parte 2: ¿Qué es y cómo funciona **`ggplot2`**?

## Características clave de `ggplot2`

- Usa una estructura basada en capas.
- Permite personalizar cada elemento del gráfico.
- Compatible con `dplyr` y `tidyverse`.
- Soporta diferentes tipos de gráficos: dispersión, barras, líneas, boxplots, histogramas, entre otros.

## Ejemplo práctico con `eph3t24`

A continuación, crearemos un gráfico de barras que muestra la distribución de la población ocupada y desocupada en la base de datos `eph3t24`.


```{r grafico_barras23, echo=TRUE}
# Filtrar datos relevantes
data_plot <- eph_data %>%
  filter(ESTADO %in% c(1,2)) %>%  # Estado 1: Ocupado, Estado 2: Desocupado
  group_by(ESTADO) %>%
  summarise(Total = sum(PONDERA))  # Suma ponderada de población

# creamo el gráfico
ggplot(data_plot, aes(x = factor(ESTADO, labels = c("Ocupado", "Desocupado")), y = Total)) +
  geom_bar(stat = "identity", fill = "steelblue") +
  labs(title = "Distribución de la Población por Estado",
       x = "Estado Laboral",
       y = "Total de Población Ponderada") +
  theme_minimal()
```

# ¿Que hicimos?

1. **Filtramos los datos**: Seleccionamos solo las categorías de ocupados y desocupados (`ESTADO == 1 o ESTADO == 2`).
2. **Agrupamos y resumimos**: Sumamos los valores ponderados (`PONDERA`) para cada estado.
3. **Creamos el gráfico con `ggplot2`**:
   - `aes(x = factor(ESTADO, labels = c("Ocupado", "Desocupado")), y = Total)`: Define las variables para el eje X y Y.
   - `geom_bar(stat = "identity", fill = "steelblue")`: Genera las barras con un color específico.
   - `labs()`: Agrega títulos y etiquetas.
   - `theme_minimal()`: Aplica un diseño limpio

# Pero digamos todo, que gráfico horrible. Veamos si le ponemos valores procentuales y ajustamos el desastre que aparece en el eje de las y...

```{r grafico_barras234, echo=TRUE}
library(scales)  # Para formatear los valores en porcentaje 

# Filtrar datos relevantes
data_plot <- eph_data %>%
  filter(ESTADO %in% c(1,2)) %>%  # Estado 1: Ocupado, Estado 2: Desocupado
  group_by(ESTADO) %>%
  summarise(Total = sum(PONDERA, na.rm = TRUE)) %>%
  mutate(Percentage = (Total / sum(Total)) * 100)  # Convertir en porcentajes

# Crear el gráfico
ggplot(data_plot, aes(x = factor(ESTADO, labels = c("Ocupado", "Desocupado")), y = Percentage)) +
  geom_bar(stat = "identity", fill = "steelblue") +
  labs(title = "Gráfico 1. Distribución porcentual de la Población Económicamente Activa. 3er trimestre de 2024. Gran Mendoza. Valores relativos.",
       x = " ",
       y = "Porcentaje (%)",
       caption = "Fuente: Elaboración propia en base a microdatos de EPH-INDEC") +
  scale_y_continuous(limits = c(0, 100), 
                     labels = percent_format(scale = 1)) +
  theme_classic()
```

# Bueno, ahora vamos con la práctica guiada para hacer un grafico de lineas pues calcularemos las tasas y las graficaremos en varios trimestres

# Llegamos al final, al laburo grupal. Quiero hacer el mismo grafico, pero ver en la serie  el gráfico de la tasa de desocupácion entre Gran San Juan y otra Gran Mendoza.