---
title: "Encuentro 1: EPH"
output:
  xaringan::moon_reader:
    #css: ["default", "lucy", "lucy-fonts"]
    lib_dir: libs
    nature:
      highlightStyle: github
      highlightLines: true
      countIncrementalSlides: false
  
---

```{r setup, include=FALSE}
# Cargar paquetes necesarios
library(ggplot2)
library(dplyr)
library (viridis)
```
---
class: inverse, middle, center

# ¿Qué es la Encuesta Permanente de Hogares (EPH)?
**Material adaptado del trabajo realizado por Pablo Tiscornia y Guido Weksler**

---

class: inverse, middle, center

# En base a esta encuesta se proporcionan regularmente, entre otros resultados, las tasas oficiales de empleo, desocupación, subocupación y pobreza.
---


class: inverse, middle, center

# Objetivos de la EPH

---
  
<style>
.justify-text {
    text-align: justify;
    font-size: 20px;
}
</style>

<span class="justify-text">

- __Objetivo general__: es el conocimiento de un aspecto de nuestra realidad: la inserción de la población en la estructura económico-social<sup>1</sup>.

</div>

.footnote[
[1] [La nueva Encuesta Permanente de Hogares de Argentina. 2003](https://www.indec.gob.ar/ftp/cuadros/sociedad/metodologia_eph_continua.pdf)]
  
--
  
Dicha inserción puede ser analizada a partir de tres ejes:
  
--
  
1. Características demográficas.

--

2. Inserción en la producción de bienes y servicios.

--

3. Participación en la distribución del producto social.





---
class: center, middle, inverse

# Características de la EPH







---
  

<br>
<div class="justify-text">

  
- __Origen:__ Se inicia en 1973 con la modalidad de relevamiento "*puntual*": dos ondas por año (mayo y octubre).
 
--

- __Cambios:__ En 2003 pasa a ser un **relevamiento contínuo y trimestral**, relevándose cuatro veces al año.
 
--
 
- __Esquema__: centralización normativa (equipo central) - descentralización ejecutiva (equipos provinciales). 
- __Dirección de Estadísticas e Investigaciones Económicas (DEIE)-Gobierno de Mendoza__
[DEIE](https://deie.mendoza.gov.ar/#!/)
- __Instituto de Investigaciones Económicas y Estadísticas (IPC) -Gobierno de San Juan__
[IPC](https://web.sanjuan.gob.ar/iiee/)


--

- __Cobertura o dominio de estimación__: Principales aglomerados urbanos.  Crecimiento progresivo desde la puntual hacia la continua.
Hoy: 31 aglomerados urbanos (Todas las capitales de provincia + aquellos aglomerados con +100.000 habitantes).

- __Aglomerado Gran Mendoza__ (10)
- __Aglomerado Gran San Juan__ (27)

--


- __Concepto de aglomerado__: *dos  localidades  distintas,  pero  próximas  y  que  conforman  en  realidad  un  único  mercado  de  trabajo.*



  
---

  
<br>
  
    
<br>
  
- La encuesta representa al **65% del total de la población** (Según el Censo 2010, la población urbana llegaba al 90%. Aún no hay datos disponibles para el 2022, sobre el total de población de más de 45 millones)


--
  
- Una vez al año se releva la Encuesta Anual de Hogares Urbanos (EAHU), extensión de la EPH al 100% de la población urbana (Se relevan localidades de 2000 y más habitantes). Esto pasa a ser el 92% de la población total.
  
    


---


class: center, middle

# Distribución de la población urbana y rural (Mendoza - San Juan,  2010)

---


class: center, middle

```{r grafico_poblacion, echo=FALSE, fig.width=7, fig.height=5, out.width="80%"}


# Crear los datos en porcentaje
datos_poblacion <- data.frame(
  Provincia = c("Mendoza", "Mendoza", "San Juan", "San Juan"),
  Categoria = c("Urbana", "Rural", "Urbana", "Rural"),
  Porcentaje = c(80.9, 19.1, 87.1, 12.9)
)

# Crear el gráfico con etiquetas de valores
ggplot(datos_poblacion, aes(x = Provincia, y = Porcentaje, fill = Categoria)) +
  geom_bar(stat = "identity", position = "dodge") +
  geom_text(aes(label = paste0(Porcentaje, "%")), 
            position = position_dodge(width = 0.9), 
            vjust = -0.3, size = 5, fontface = "bold") +  # Ajusta el vjust para evitar cortes
  scale_fill_viridis_d() +  # Aplica la paleta de colores viridis
  labs(
    title = "Distribución de la Población Urbana y Rural (%)",
    x = "Provincia",
    y = "Porcentaje",
    fill = "Tipo de población"
  ) +
  theme_minimal() +
  theme(
    plot.title = element_text(hjust = 0.5, face = "bold"),
    legend.position = "bottom"
  ) +
  ylim(0, 100)  # Asegura que el gráfico tenga espacio hasta el 100%

```
---
# La Muestra
  
--

- La Encuesta Permanente de Hogares es una encuesta por muestreo: relevo a un "pequeño" (¿pequeño?) puñado de hogares que representan al conjunto del universo.
  
--
  
    + Diseño Muestral: bietápica estratificada.
  
--
  
    + Tener en cuenta:
  
--
  
      * La representatividad
  
--
    
      * El margen de error
  
--
  
      * Coeficientes de variación de los estimadores
  
--
      
      * Límite superior/inferior de la estimación puntual
    
--

    + Esquema de rotación: 2-2-2 (la vivienda entra a la muestra durante dos trimestres consecutivos - descansa dos - vuelve a la muestra dos trimestres consecutivos)
---
# Principales temáticas abordadas por la EPH
  
--

<br>
  
- Características demográficas básicas
  
--
   
- Características ocupacionales
  
--
  
- Características migratorias
  
--
  
- Características habitacionales
  
--
  
- Características educacionales
  
--
  
- Características de ingreso
   
---

class: center, middle, inverse

# Instrumento de medición
  
---


class: center, middle, inverse

# Tres cuestionarios
 
---
class: center, middle, inverse

# Cuestionario vivienda







---
  

# Cuestionario de vivienda
  
--
  
<br>
  
- __Definición__: _"Cualquier recinto fijo o móvil que ha sido construído o adaptado para alojar personas. Las viviendas pueden ser particulares o colectivas. La EPH sólo encuesta las particulares"._
  
--
  
      - Principales dimensiones que aborda el cuestionario de vivienda:
  
--
  
        * Identificación de viviendas y hogares
  
--
  
        * Características de la vivienda y hábitat
  
--
  
        * Condición de residencia

---
  
# Cuestionario de hogar
  
--
  
<br>
  
- __Definición__: _"Persona o grupo de personas parientes o no, que viven bajo un mismo techo y comparten los gastos de alimentación"_

--

      - Principales dimensiones:

        + Características habitacionales
        + Caracetrísticas demográficas básicas (Sexo, edad, relación de parentesco)
        + Características educacionales (alfabetización, nivel educativo)
        + Condición de migración (país de nacimiento, de residencia en los últimos 5 años)
        + Cobertura de salud
        + División social del trabajo doméstico en el hogar
        + Presencia de discapacitados/as en el hogar
        + Estrategias y fuentes de manutención de los hogares
        + Ingresos monetarios no laborales
      


---

# Cuestionario de individuos

--

<br>

<br>

- __Aplicación:__ Todas aquellas personas residentes del hogar, mayores de 10 años (niños y niñas en edad de ¿trabajar? o ¿estudiar? Argentina vs otros países). 

--

- __Respondentes__ Mayor de 18 años (Puede ser auto o no auto-respondente).

--

- __El principal concepto que mide: Trabajo__: 

    + Definición de la 19° Conferencia Internacional del Trabajo - OIT (CIET, 2013): "Todas las actividades desarrolladas en unidades económicas por personas de cualquier sexo con el fin de producir bienes y servicios para el consumo de terceros o autoconsumo".
    
--
  
    + EPH: Es toda actividad destinada a la producción de bienes y servicios con valor económico en el mercado (trabajo en la ocupación).

---
  

# Cuestinario individual: Principales indicadores

--

- __Condición de actividad:__ relación de las personas con la producción de bienes y servicios con valor económico en el mercado.

--

    + Categorías de la variable:
  
--
  
      * Ocupado/a (quienes se encuentran trabajando en la semana de referencia o no trabajando pero manteniendo un puesto de trabajo -suspensiones-)
  
--
  
      * Desocupado/a (quienes no tienen trabajo, están disponibles para trabajar y buscan trabajo activamente en algún momento de los últimos 30 días)
  
--
  
      * Inactivo/a (quienes no se encuentran trabajando ni buscaron activamente trabajo en el período de referencia -últimos 30 días-)
  
--
  
- __Población económicamente activa:__ Aquellas personas que tienen una ocupación o que sin tenerla la están buscando activamente 
-PEA = población ocupada + desocupada
  

---

# Clasificadores utilizados en la EPH (Rama de actividad y Tarea / Ocupación)
  
--
  
- __Actividad (rama):__ [Clasificador de Actividades para Encuestas Sociodemográficas (CAES-MERCOSUR)](https://www.indec.gob.ar/ftp/cuadros/menusuperior/clasificadores/notas_explicativas_caes_v2018.pdf)
  
--
  
- __Ocupación:__ [Clasificador Nacional de Ocupaciones (CNO-2001-INDEC)](https://www.indec.gob.ar/ftp/cuadros/menusuperior/clasificadores/definiciones_conceptuales_cno.pdf)
  
--
  
- __Códigos geográficos:__ [Países](https://www.indec.gob.ar/ftp/cuadros/menusuperior/eph/codigospaises_09.pdf) y [provincias](https://www.indec.gob.ar/ftp/cuadros/menusuperior/eph/codigosprovincias_09.pdf)

---

# Documentación de la Encuesta:
    
- [Diseño de registro a agosto de 2019](https://www.indec.gob.ar/ftp/cuadros/menusuperior/eph/EPH_registro_1t19.pdf)
  
- [Cuestionario individual](https://www.indec.gob.ar/ftp/cuadros/sociedad/EPHContinua_CIndividual.pdf)
  
- [Cuestionario Hogar](https://www.indec.gob.ar/ftp/cuadros/sociedad/EPHContinua_CHogar.pdf)
  
- [Cuestionario vivienda](https://www.indec.gob.ar/ftp/cuadros/sociedad/EPHContinua_CVivienda.pdf)
  
- [La nueva EPH contínua](https://www.indec.gob.ar/ftp/cuadros/sociedad/metodologia_eph_continua.pdf)
  
- [Consideraciones sobre la revisión, evaluación y recuperación de la EPH. Nota metodológica actualizada para el uso de los datos del primer trimestre de 2019](https://www.indec.gob.ar/ftp/cuadros/menusuperior/eph/EPH_nota_metodologica_1_trim_2019.pdf)

- [Informe de mercado de trabajo a 1er trimestre de 2019](https://www.indec.gob.ar/uploads/informesdeprensa/mercado_trabajo_eph_1trim19B489ACCDF9.pdf)
  
- [Sistema de consulta a los cuadros regulares de la EPH contínua](https://www.indec.gob.ar/indec/web/Institucional-Indec-bases_EPH_tabulado_continua)
  
- [Cartografía de la EPH](https://www.indec.gob.ar/indec/web/Nivel4-Tema-1-39-120)
  
---

class: center, middle, inverse

Gracias!
